臺灣高雄地方法院民事裁定
111年度消債職聲免字第16號
聲　請　人　高啟元　000000000000000000000000000000000000
00000000000000000000000000000000000000000000000000
代　理　人　李明燕律師
相對人即債　聯邦商業銀行股份有限公司
權人　　　　　　　　000000000000000000000000000000000000
0000000000000000000000000000000000000000000000000000000
法定代理人　李憲章　00000000
代　理　人　陳俊嘉　00000000000000000000000000000000000
相對人即債　玉山商業銀行股份有限公司
權人　　　　　　　　000000000000000000000000000000000000
00000000000000000000000000000000000000000000000000000000
法定代理人　黃男州　00000000
代　理　人　朱逸君　000000000000000000000000000000000000
0000000000000000000000000000000000000000000000000000000
相對人即債　花旗(台灣)商業銀行股份有限公司
權人　　　　　　　　000000000000000000000000000000000000
0000000000000000000000000000000000000000000000000000000
法定代理人　莫兆鴻　00000000
代　理　人　陳正欽　00000000000000000000000000000000000
相對人即債　明達光學有限公司
權人　　　　　　　　000000000000000000000000000000000000
法定代理人　孟慶宜　00000000
代　理　人　黃麗娟　000000000000000000000000000000000000
相對人即債　
權人 曹輝成0000000000000000000000000
曹王惠如0000000
高榕黛　000000000000000000000000000000000000
高有福　00000000
上列聲請人即債務人因消費者債務清理事件聲請免責，本院裁定
如下：
    主  文
聲請人即債務人高啟元不予免責。
    理  由
一、本案基礎事實
　　查聲請人於民國109年10月21日聲請清算，經本院以109年度
    消債清字第288號裁定自110年3月2日開始清算程序，嗣因財
    產不敷清償相關債務及費用，本院乃於110年11月22日以110
    年度司執消債清字第40號裁定終結清算程序確定，而普通債
    權人未同意免責。
二、本件經本院裁定終結清算程序確定，依消費者債務清理條例
    第132條、第133條、第134條之規定，本院應就聲請人是否
    應予免責（即無前開條例第133條、第134條規定之要件）進
    行審理，茲說明如下：
　㈠消債條例第133條前段
　1.本院裁定開始清算程序後，聲請人之財產及所得
　　⑴聲請人的財產
　　　查聲請人名下無財產，亦未領取社會補助、津貼等情，有
      稅務電子閘門財產所得調件明細表、低收入戶/中低收入
      戶/中低老年人生活津貼管理/身障者生活補助/單親家庭
      子女生活教育補助表、勞動部勞工保險局函、勞動部勞動
      力發展署高屏澎東分署函、高雄市政府都市發展局函在卷
      可佐（見院卷第8-12頁、第14-16頁、第68-69頁）；基上
      ，此部分事實應堪以認定。
　　⑵聲請人之所得
　　①本件依聲請人提出其書立之薪資明細顯示（見院卷第77頁
      ），聲請人自109年5月起至111年1月止，其為睿豐眼鏡企
      業底下之亞伯工作室代工，每月代工所得如附表所示，另
      110年間領取疫情紓困金新臺幣（下同）30000元；又前開
      薪資明細表下方亦載明「*108年1月至111年1月間，受田
      欣怡資助5500元/月」；再參酌聲請人所述其配偶胞妹每
      月資助5000元，岳母蔡春梅自106年起迄今，每月資助200
      00元等語（見院卷第111頁反面）；則依聲請人所述其所
      得來源為前開代工所得、田欣怡資助款及110年度領取疫
      情紓困金無訛。則依前開證據，堪認自110年3月2日開始
      清算程序起至前開薪資明細所載代工所得最後月份111年1
      月止，以月為單位計算，聲請人所得（代工所得、田欣怡
      資助款、蔡春梅資助款、疫情紓困金）總額為521678元（
      見院卷第117頁計算表）。
　2.本院裁定開始清算程序後，聲請人之支出
　　⑴依衛福部社會司公告110、111年度高雄市最低生活費為133
      41元、14419元，依消債條例第64條之2第1項、第2項之規
      定，聲請人、受扶養者之最低生活費用應以前開高雄市每
      月最低生活費用金額1.2倍計算即16009元、17303元做為
      計算基準數額。又前開最低生活費已包含居住費用（所佔
      比例24.36%），扣除此部分費用後，110、111年度之最低
      生活費為12109元、13088元。
　　⑵聲請人最低生活費
　　　查聲請人主張其每月支出最低生活費為16400元（見院卷
      第79頁），然其亦自承現居於戶籍地房屋，該屋為父親所
      有等語（見院卷第111頁）；顯然聲請人應無庸負擔房租
      （即居住費用），參酌前開說明自應以扣除居住費用後之
      金額12109元、13088元為計算基準，其逾此範圍之主張，
      不予採認；是以自110年3月2日開始清算程序起至前開薪
      資明細所載代工所得最後月份111年1月止，以月為單位計
      算，聲請人支出最低生活費總額為134178元（見院卷第11
      7頁計算表）。
　  ⑶扶養費部分
　　　查聲請人主張扶養配偶田心雯、3名子女高○玹、高○倫、
      高○晴（91年8月、94年1月、107年1月生），每月支出配
      偶扶養費8000元，3名子女扶養費（含教育費）各16000元
      、13000元、5000元元等語（見院卷第79頁），然查：
　　①配偶田心雯扶養費
　　　聲請人配偶田心雯名下無財產，亦未領取社會補助或津貼
      ，然依109年所得申報資料顯示，田心雯於該年度申報所
      得有艾多美股份有限公司執行業務所得1475元、高雄市鼓
      山區中山國民小學薪資所得31523元（見院卷第54頁）；
      又依勞保局被保險投保資料查詢單，可知田心雯於111年1
      月1日投保於高雄市小販業職業工會，投保薪資為25250元
      （見院卷第55-56頁）；依前開證據資料，足認田心雯並
      非無工作能力之人，而聲請人亦未提出客觀證據以證其配
      偶田心雯有受扶養之必要，其主張負擔配偶扶養費部分，
      不予准許。
　　②聲請人之子女高○玹扶養費
　　　長男高○玹於嘉義就讀大學且住校，其名下無財產乙節，
      業據聲請人陳明在卷（見院卷第29-37頁、第111頁），就
      高○玹的最低生活費部分，應以其居住縣市嘉義縣之110年
      、111年度之最低生活費1.2倍15946元、17076元為計算基
      準，再由聲請人與配偶共同負擔，則自110年3月2日開始
      清算程序起至前開薪資明細所載代工所得最後月份111年1
      月止，以月為單位計算，聲請人負擔子女高○玹扶養費總
      額為88268元（見院卷第117頁計算表）。
　　③聲請人之子女高○倫扶養費
　　　長女高○倫就讀高職，其名下無財產，且與聲請人同住其
      父名下房屋等語（見院卷第39-45頁、第111頁）；可認高
      ○倫應無庸負擔居住費用；參酌前開說明，以扣居住費用
      之金額12109元、13088元為計算基準，再由聲請人與配偶
      共同負擔，則自110年3月2日開始清算程序起至前開薪資
      明細所載代工所得最後月份111年1月止，以月為單位計算
      ，聲請人負擔子女高○倫扶養費總額為116562元（見院卷
      第117頁計算表）。
　　④聲請人之子女高○晴扶養費
　　　次女高○晴尚未入學就讀，名下無財產，且與聲請人同住
      其父名下房屋等語（見院卷第18-27頁、第111頁），而聲
      請人主張之每月支出扶養費金額為5000元，該金額顯低於
      前開扣除居住費後數額12109元、17303元之半數，可應採
      認。是以自110年3月2日開始清算程序起至前開薪資明細
      所載代工所得最後月份111年1月止，以月為單位計算，聲
      請人負擔子女高○晴扶養費總額為55000元（見院卷第117
      頁計算表）。
　3.本院裁定開始清算程序後，聲請人之所得餘額
　　依據上開證據，聲請人前開所得總額扣除個人最低生活費、
    子女扶養費各項總額後，尚有餘額127670元（見院卷第116
    頁計算表）。
　㈡消債條例第133條後段
　1.查聲請人於聲請清算前2年期間，可處分所得總額每月39042
    元，扣除每月個人必要生活費12109元、子女扶養費16414元
    後，尚有餘額10519元等情，業經本院109年度消債清字第28
    8號裁定認定在案，則聲請人於聲請清算前2年期間所得餘額
    為252456元（計算式：10519×24=252456）。
　2.普通債權人於清算程序中均未受償乙節，亦有110年度司執
    消債清字第40號裁定、債權表（更正）在卷可參（債權總額
    1271493元；見院卷第2頁、司執消債清字卷第277-278頁）
    。
　3.承上，可認聲請人於本院裁定開始清算程序後，其所得總額
    扣除個人最低生活費總額後仍有餘額，且普通債權人受分配
    總額（0元）低於聲請清算前2年期間之可處分所得餘額，應
    已符合消債條例第133條所規定不免責事由。
　4.另聲請人抗辯其於聲請清算前2年期間之收入未達39042元云
    云，然本院於審酌聲請人此期間之收入來源及金額，係依據
    聲請人所稱其代工所得及岳母蔡春梅、配偶胞妹田欣怡之資
    助款，且聲請人亦提出蔡春梅、田欣怡出具之切結書暨聲請
    人自己書立之切結書為佐證（見院卷第80-81頁；消債清卷
    第112頁、第113頁），是以審核聲請人於聲請清算前2年之
    所得時，自應將聲請人得以自由支配使用由蔡春梅、田欣怡
    提供之資助款計入，以便真實顯示聲請人之所得狀況，是以
    聲請人前揭所辯，顯不足採。
  ㈢消債條例第134條部分
　1.聲請人有消債條例第134條第3款後段事由
　  ①查聲請人擔任伯特利眼鏡有限公司（下稱伯特利公司）董
      事、得鎰眼鏡行負責人（尚有合夥人李羿萱），其中伯特
      利公司積欠債權人張泰綱、李柏谷、陳英傑貨款各39460
      元、120000元、21000元，且聲請人於調解程中就前開債
      權亦稱其不爭執等情，業據債權人張泰綱、李柏谷、陳英
      傑於本件調解程序、債權人李柏谷於清算執行程序中陳明
      在卷，並有債權人張泰綱所提載明訂貨廠商為「伯特利公
      司」之估價單、銷貨單、LINE聯絡訊息截圖在卷可佐（見
      司消債調卷第62-63頁反面、司執消債清卷第199頁、第11
      3-133頁）；足認積欠前開債權人之人並非聲請人，而是
      伯特利公司無訛。
　　②承上，本件聲請人自承其所提歷次債權人清冊內容（載明
      債權人張泰綱、李柏谷、陳英傑之債務為借貸、借款），
      且聲請人向本院提出前均有確認無訛（見院卷第112頁反
      面、司消債調字第6-7頁、司執消債清字卷第91頁正反面
      ）；然實際積欠債權人張泰綱、李柏谷、陳英傑之債務人
      為伯特利公司乙節，本院業已認定如前；可認聲請人既為
      伯特利公司經營者，則其對債權人張泰綱、李柏谷、陳英
      傑為伯特利公司往來廠商，且為伯特利公司積欠廠商貨款
      等事由，應知之其詳，按理亦不會與自身積欠之信用卡費
      、信用貸款、貸款之債務混為一談，但聲請人仍將伯特利
      公司之貨款債務列為自已之債務，並向本院陳報，顯然聲
      請人確有承認不真實債務之行為，而成立消債條例第134
      條第3款後段之事由。
　2.聲請人應無消債條例其餘各款事由
　　①查聲請人前於105年間有3次出國紀錄，有入出境查詢表在
      卷可佐（見院卷第7頁）；又聲請人陳稱：其係陪同配偶
      出國生產等語（見院卷第113頁反面）；可知聲請人出國
      期間係發生聲請清算前2年（即107年10月21日）之前，又
      其出國次數3次，再考量聲請人出國原因，則其出國所負
      債務，尚難認逾聲請清算時無擔保及無優先權債務（債權
      額1271493元；見司執消債清卷第277-278頁）之半數，而
      生開始本件清算之原因；基此，聲請人前開行為，不符消
      債條例第134條第4款事由。
　　②本院復查無聲請人有消債條例第134條所列其他各款應不免
      責事由，且債權人亦未提出聲請人有何符合消債條例第13
      4條各款所規定之事證供本院參酌，故應認聲請人除有消
      債條例第134條第3款後段事由外，其並無消債條例第134
      條所定其他不免責事由之存在。
　㈣消債條例第138條
　　本件債權發生原因為信用卡費、信用貸款、貸款、租金債權
    等情，有債權表在卷可佐（見司執消債清卷第277-278頁）
    ，堪認本件債權非屬消債條例第138條所定不受免責裁定影
    響之事由，附此敘明。
三、綜上所述，聲請人既有消債條例第133條、第134條第3款所
    定不應免責之事由，復未經普通債權人全體同意其免責，揆
    諸首揭規定，本件聲請人應不免責，爰裁定如主文。
四、另債務人因消債條例第133 條之情形，受不免責之裁定確定
    後，繼續清償達該條規定之數額，且各普通債權人受償額均
    達其應受分配額時，依消債條例第141 條之規定，債務人得
    再聲請法院裁定免責。又法院為不免責之裁定確定後，債務
    人繼續清償債務，而各普通債權人受償額均達其債權額之20
    % 以上者，依消債條例第142 條規定，可再行聲請法院裁定
    免責，附此敘明。
中　　華　　民　　國　 111　　年　　5 　　月　　26　　日
              　　民事庭　　法　官　賴寶合
上為正本係照原本作成
如不服本裁定，應於裁定送達後10日內，以書狀向本院提出抗告
，並繳納抗告費新臺幣1千元
中　　華　　民　　國　 111　　年　　5 　　月　　26　　日
  　                        書記官　胡美儀
附錄
一、債務人繼續清償得聲請法院裁定免責之規定：
　　消費者債務清理條例第141條
　　債務人因第 133 條之情形，受不免責之裁定確定後，繼續
　　清償達該條規定之數額，且各普通債權人受償額均達其應受
　　分配額時，得聲請法院裁定免責。　　
    消費者債務清理條例第142條
　　法院為不免責或撤銷免責之裁定確定後，債務人繼續清償債
　　務，而各普通債權人受償額均達其債權額之 20% 以上者，
　　法院得依債務人之聲請裁定免責。
二、債務人嗣後聲請裁定免責時，須繼續清償各普通債權之最低
    應受分配額。　　　　　　　　　　　　　　
附表：聲請人於睿豐眼鏡企業底下的亞伯工作室代工所得
　　　（見院卷第77頁）
109年5月：1475元
109年6月：7324元
109年7月：26840元
109年8月：22039元
109年9月：24341元
109年10月：22988元
109年11月：16252元
109年12月：23064元
110年1月：19177元
110年2月：19252元
110年3月：22052元
110年4月：18428元
110年5月：13066元
110年6月：10363元
110年7月：15991元
110年8月：20691元
110年9月：23378元
110年10月：28476元
110年11月：28904元
110年12月：18891元
111年1月：16438元